臺灣高等法院臺南分院民事判決　100年度上字第64號
上　訴　人　黃碧章
　　　　　　鄭美玉
共　　　同
訴訟代理人　吳碧娟　　律師
被　上訴人　呂美蓁
訴訟代理人　林德昇　　律師
　　　　　　謝耿銘　　律師
上列當事人間請求返還借款事件，上訴人對於中華民國100年1月
26日臺灣嘉義地方法院第一審判決（98年度訴字第482號）提起
上訴，本院於100年8月16日言詞辯論終結，判決如下：
    主  文
上訴駁回。
第二審訴訟費用由上訴人連帶負擔。
    事實及理由
一、被上訴人主張：
    上訴人共同經營養豬事業，與伊為朋友關係，上訴人向伊借
    款方式，係由伊將現金交付與上訴人點收無誤後，上訴人再
    簽發支票或本票交與伊收執，待票據到期時兌現以為清償，
    因兩造長期借貸往來，借貸總金額難以統計，但上訴人原均
    有按期還款，惟自98年1月3日起，經伊提示支票未獲兌現，
    屢次向上訴人催請還款，上訴人均以所飼養豬隻出售後清償
    ，然迄今上訴人仍負欠附表編號1至7所示借款共計新台幣（
    以下同）575萬元未還。爰依借貸法律關係，請求上訴人連
    帶給付575萬元，及自98年6月1日起加計之法定遲延利息等
    語。原審判命上訴人連帶給付被上訴人495萬元（附表編號
    1、2、3、4、7），及自98年6月1日起至清償日止，按週年
    利率百分之五計算之利息，駁回被上訴人其餘之訴（附表編
    號5、6）。上訴人就其敗訴中之375萬元本息上訴（即附表
    編號2、7各50萬元、325萬元部分，此部分為本院審判範圍
    ），被上訴人於本院答辯聲明：上訴駁回。
二、上訴人則以：
    伊於90年間陸續向被上訴人借款，期間有借有還，迄至98年
    8月間止（最後發票日為98年5月24日）僅負欠50萬元、60萬
    元及10萬元，共計120萬元未還（即附表編號1、3、4）。附
    表編號2所示之98年1月23日、面額50萬元支票（下稱系爭50
    萬元支票），附表編號7所示之98年2月26日、面額325萬元
    支票（下稱系爭325萬元支票）部分，伊均未收到各該筆借
    款。伊簽發系爭50萬元支票，並於支票背面記載「抵會錢，
    每月繳3萬，繳20次，從98年2月12日起」，係因被上訴人參
    加伊召集之94年9月開始、共32會之互助會，於第5會標得，
    互助會款共53萬9,000元，其中50萬元由上訴人借得，約定
    由上訴人繳納死會之會款，伊已繳清死會會款，被上訴人竟
    表示僅繳付利息，本金未還，故由伊簽發系爭50萬元之支票
    交與被上訴人收執，惟此筆借款早已還清。另系爭325萬元
    支票部分，僅係擔保票據之用，亦未實際借得款項等語，資
    為抗辯。並於本院聲明：(一)原判決命上訴人給付超過120萬
    元本息部分廢棄；(二)上開廢棄部分，被上訴人在第一審之訴
    及假執行之聲請均駁回。
三、經查：
  (一)被上訴人主張「上訴人黃碧章簽發附表編號2、7支票，與上
    訴人鄭美玉向伊借得375萬元，屢經催請其二人還款，上訴
    人迄未還款」等語，業據提出為上訴人不爭之系爭50萬元支
    票、系爭325萬元支票為證。上訴人否認借得各該款項，並
    以前開情詞置辯。是本件應審酌者，厥為上訴人有否向被上
    訴人借得附表編號2、7所示共計375萬元之款項。
  (二)按在一般法律關係請求債務人履行之情形，諸如以借貸契約
    關係請求債務人返還借款，或以買賣契約關係請求給付價金
    等，債權人對原因關係之存在事實，即消費借貸或買賣契約
    之成立、生效等權利發生事實，固有主張及舉證責任，惟債
    務人抗辯權利之成立有障礙、排除或消滅之事由發生，則應
    由債務人就該障礙、排除或消滅之事實，負舉證之責。上訴
    人雖否認收受附表編號2、7所示之借款，並以上開情詞置辯
    。但查：
  １上訴人黃碧章於原審陳稱「除了325萬元是擔保外，其他都
    是作為支付用的。」、「除該紙325萬元支票外，其餘支票
    都是原告（即被上訴人）交付款項後，再簽發支票作為支付
    之用。」等語（見原審卷第280頁）；於本院陳稱「系爭50
    萬元支票，係因向被上訴人借標會款，雙方約定由伊代繳死
    會會款，伊已繳清死會會款，還清此筆借款，被上訴人認為
    我只是繳利息，所以才簽發系爭50萬元支票交與被上訴人，
    並在支票背面記載抵會款」等語（見本院卷第52頁反面至第
    53頁），並有系爭50萬元支票可按（見原審卷第30頁）。至
    於系爭325萬元支票部分，上訴人黃碧章復於原審陳述「（
    問：該325萬元支票作為擔保，是否就是有向原告借款325萬
    元？）借款之後有陸續簽發支票給原告，但發票日尚未屆期
    ，所以那張擔保的日期是不填載的，是重複擔保的。」、「
    票開給原告作擔保，到了98年還有很多票沒有兌現，原告要
    求我們把97年改成98年」等語（見原審卷第280、282頁）。
    可見兩造借款方式，均係由被上訴人交付款項後，再由上訴
    人簽發面額相當之支票交與被上訴人收執，其用意一方面為
    借款之擔保，一方面用以清償該筆借款，但無論是系爭50萬
    元支票，或是系爭325萬元支票，或其餘附表編號1、3、4之
    支票（此部分已判決確定），均係先有交付借款，始有簽發
    支票，此核與被上訴人主張兩造借款方式相符，則被上訴人
    主張上訴人向其借得附表編號2、7所示之借款共計375萬元
    ，尚非無據。
  ２上訴人雖抗辯「系爭50萬元支票部分，其已代繳被上訴人死
    會會款，已清償該筆借款」云云。既為被上訴人否認，依上
    開說明，上訴人就其已清償之事實，即應舉證證明。但查：
    上訴人黃碧章於原審具狀陳稱「被上訴人參加上訴人黃碧
      章召集之94年9月10日起至97年4月10日之互助會，共32會
      ，每會2萬元，被上訴人於第5會得標，共53萬9,000元，
      被上訴人借上訴人50萬元，餘額由被上訴人取回，死會會
      款則由上訴人繳交，上訴人已將會款全數繳清，惟被上訴
      人表示上訴人繳交的只是利息，本金尚未償還，要求上訴
      人每月繳交三萬元，需償還六十萬元抵會錢」云云（見原
      審卷第141頁）；黃碧章於本院更陳稱「上訴人標得被上
      訴人互助會，約定利息為五分，每月利息二萬五千元，其
      中二萬元要支付死會的會款，現金五千元交給被上訴人，
      死會繳清後，被上訴人認為只繳利息，本金沒有還，所以
      才會簽發系爭50萬元支票」等語（見本院卷第52頁反面）
      。則依黃碧章之陳述，其簽發系爭50萬元支票，係為清償
      前向被上訴人借標之會款，然黃碧章既已代繳死會會款，
      並支付每月五千元之利息，若已清償，豈有再行簽發系爭
      50萬元支票之理，復於票載到期日後，於系爭支票背面記
      載「砥（抵）會錢，每月繳3萬，繳20次，從98年2月12日
      起」（見原審卷第31頁），已悖於常理。
    依黃碧章提出借標之互助會簿（見原審卷第143頁），黃
      碧章為會首，會期自94年9月10日至97年4月10日，共三十
      二會，每會二萬元，上訴人於第五會得標，至97年4月10
      日屆滿，應繳納二十七次死會，如其所述利息五分，每月
      二萬五千元，至該互助會屆滿，已繳納六十七萬五千元，
      若僅係支付利息，本金未還，則於簽發系爭50萬元支票時
      ，自97年4月10日至支票發票日98年1月23日，相距九月，
      黃碧章又豈有未再繼續支付利息，僅簽發與借款相同之面
      額50萬元，並遲至票載發票日後，又再為支票背面之記載
      ，再再悖於常理，上訴人抗辯「系爭50萬元支票部分，早
      已清償，因被上訴人表示只繳利息，本金未還，始再簽發
      系爭支票」云云，已無可信。至於被上訴人主張此筆借款
      之原因及日期，雖前後有所不符。然上訴人確有借得此筆
      款項，已如上述，其提出之證據尚不足為清償之證明，尚
      不因被上訴人主張借款原因及日期不符，即可據為上訴人
      有利之認定。
  ３上訴人另辯稱「系爭325萬元支票，係擔保票，實際未借得
    該筆款項」云云。經查：
    兩造間多年來借款方式，均係由被上訴人現金交付，再由
      上訴人簽發支票交與被上訴人收執，已如前述。而附表編
      號7所示之支票，原記載之發票日期為97年2月26日，嗣經
      發票人即黃碧章之同意變更發票日期為98年2月26日一節
      ，業據黃碧章於原審陳稱「97年簽發予原告（被上訴人）
      325萬元的票請我作擔保，到了98年還有很多票未兌現，
      原告要求我們把97年改成98年，之前清償的票據，都已兌
      現，原告不還給我們票據」等語（見原審卷第282頁），
      依黃碧章上開陳述，不論系爭325萬元支票，係被上訴人
      主張因上訴人借得款項所簽發，或係上訴人抗辯為擔保其
      他借款票據所簽發，均可據以認定上訴人確有取得系爭32
      5萬元支票之票款，否則依兩造借貸方式，不可能在未取
      得借款之前，即由上訴人簽發系爭支票。
    系爭325萬元支票發票日期由97年變更為98年，參酌黃碧
      章上開陳述，及325萬元借款金額非小，若已清償，衡情
      黃碧章豈有不向被上訴人取回系爭支票，反而同意變更發
      票日期之理；佐以黃碧章借款簽發之附表編號2所示50萬
      元支票背面記載「抵會錢，每個月繳3萬，繳20次，從98
      年2月12日起」，及黃碧章因另筆借款簽發票號473526號
      、面額50萬元本票記載「華銀支票號碼第NC0000000號兌
      現後，本張本票作廢」等語（見原審卷第33頁），可見黃
      碧章簽發之支票或本票，若有同筆借款，重複簽發票據，
      或其他特別之情況，會在支票、本票上載明。系爭325萬
      元支票若如其所述僅係保證票，且係因被上訴人表示「還
      有很多票未兌現」，始將系爭支票發票日期變更為98年，
      則縱令黃碧章未於97年簽發系爭支票時載明，至遲於同意
      變更發票日期為98年時，亦應在支票背面詳載「擔保何筆
      借款或支票、本票」之內容，以杜爭議，乃竟未於該支票
      作此項記載，與上訴人處理借款票據有所不同，復未舉證
      證明究係擔保何票據，其抗辯「系爭支票係保證票」云云
      ，尚無足採。
    況查，兩造為朋友關係，雙方多年來即有借款往來，又為
      兩造所不爭，可見被上訴人非屬經營地下錢莊，以收取高
      額利息維生。依上訴人抗辯其僅欠被上訴人120萬元借款
      未還（即附表編號1、3、4），及上訴人訴訟代理人於本
      院陳稱「月息五分」（見本院卷第46頁），則上訴人每月
      繳納之利息為6萬元，但上訴人黃碧章於原審陳稱「被上
      訴人提出10萬元以下支票是支付利息」等語（見原審卷第
      282頁），已逾120萬元應付之利息甚多。雖兩造就利息額
      度為月息3分，或至8分及計算方式，與所謂「走路工」互
      有爭執，本院無法自利息支付情形推斷兩造之實際借貸金
      額，然上訴人於98年1月、2月間既仍有逾10萬元以上之每
      月利息支票未能兌現，有支票可按（見原審卷第191、210
      至212頁），綜合參酌上情，可見上訴人之欠款，應已逾
      120萬元，益足見黃碧章簽發之系爭325萬元支票，應屬借
      款，非屬保證票，被上訴人主張「上訴人負欠附表編號7
      所示325萬元借款未還」等語，尚屬可信。至於上訴人提
      出之「黃碧章、被上訴人與第三人商討借款債務」之錄音
      光碟及譯文（見本院卷第69頁、第73-79頁），依該譯文
      內容無從認定兩造間之借款總額，不足為上訴人抗辯之有
      利證明。
四、從而，被上訴人本於消費借貸法律關係，請求上訴人連帶給
    付375萬元（附表編號2、7），及自98年6月1日起至清償日
    止，按週年利率百分之五計算之利息，為有理由，應予准許
    。原審就上開應准許部分，為上訴人敗訴判決，並依兩造之
    聲請，分別酌定准、免假執行之擔保金額，宣告准、免假執
    行，亦無違誤，上訴人上訴，指摘原判決此部分不當，求予
    廢棄改判，為無理由，應予駁回其上訴。
五、本件事證已臻明確，其餘攻擊防禦及舉證，對本件判決結果
    並不生影響，爰不逐一論述，併予敘明。
六、據上論結，本件上訴為無理由，依民事訴訟法第449條第1項
    、第85條第2項，判決如主文。
中    華    民    國   100    年    8     月    30    日
                  民事第四庭    審判長法  官  吳上康
                                      法  官  王金龍
                                      法  官  陳珍如
上為正本係照原本作成。
如不服本判決，應於收受送達後20日內向本院提出上訴書狀，其
未表明上訴理由者，應於提出上訴後20日內向本院補提理由書狀
（均須按他造當事人之人數附繕本）上訴時應提出委任律師或具
有律師資格之人之委任狀；委任有律師資格者，另應附具律師資
格證書及釋明委任人與受任人有民事訴訟法第466條之1第1項但
書或第2項（詳附註）所定關係之釋明文書影本。如委任律師提
起上訴者，應一併繳納上訴審裁判費。
中    華    民    國   100    年    9     月    1     日
                                       書記官  易慧玲
【附註】
民事訴訟法第466條之1：
(1)對於第二審判決上訴，上訴人應委任律師為訴訟代理人。但上
  訴人或其法定代理人具有律師資格者，不在此限。
(2)上訴人之配偶、三親等內之血親、二親等內之姻親，或上訴人
  為法人、中央或地方機關時，其所屬專任人員具有律師資格並
  經法院認為適當者，亦得為第三審訴訟代理人。
民事訴訟法第466條之2第1項：
  上訴人無資力委任訴訟代理人者，得依訴訟救助之規定，聲請第
  三審法院為之選任律師為其訴訟代理人。
附表：
┌──────────────────────────────────┐
│被上訴人主張之借款時間及金額：                                      │
├──┬─────┬─────┬──────┬────────────┤
│ 編 │借款日期  │ 借款金額 │相關證明    │備         註           │
│ 號 │          │（新台幣）│            │                        │
├──┼─────┼─────┼──────┼────────────┤
│001 │97.10.24  │10萬元    │98年1 月3 日│上訴人不爭執（上訴人敗訴│
│    │          │          │支票        │確定）                  │
├──┼─────┼─────┼──────┼────────────┤
│002 │97.10.01  │50萬元    │98年1 月23日│上訴人否認（本件上訴範圍│
│    │          │          │支票        │）                      │
├──┼─────┼─────┼──────┼────────────┤
│003 │97.12.02  │50萬元    │98年3 月3 日│上訴人不爭執（上訴人敗訴│
│    │          │          │支票及96年1 │確定）                  │
│    │          │          │月2日本票   │                        │
├──┼─────┼─────┼──────┼────────────┤
│004 │98.02.24  │60萬元    │98年5 月24日│上訴人不爭執（上訴人敗訴│
│    │          │          │支票及本票  │確定）                  │
├──┼─────┼─────┼──────┼────────────┤
│005 │97.11.21  │50萬元    │被告鄭美玉書│上訴人否認（被上訴人敗訴│
│    │          │          │立之字據    │確定）                  │
├──┼─────┼─────┼──────┼────────────┤
│006 │97.09.08  │30萬元    │原告郵局轉帳│上訴人否認（被上訴人敗訴│
│    │          │          │記錄        │確定）                  │
├──┼─────┼─────┼──────┼────────────┤
│007 │95、96、97│325萬元   │支票及利息票│上訴人否認（本件上訴範圍│
│    │年間陸續借│          │據與兌現紀錄│）                      │
│    │款        │          │            │                        │
└──┴─────┴─────┴──────┴────────────┘